臺灣高等法院刑事裁定
110年度毒抗字第1108號
抗  告  人  徐子瑜
即  被  告          

上列抗告人因毒品危害防制條例案件，不服臺灣臺北地方法院中
華民國110年6月28日裁定（110年度毒聲字第548號），提起抗告
，本院裁定如下：
    主  文
抗告駁回。                                             
    理  由
一、原裁定意旨略以：㈠被告徐子瑜基於施用第二級毒品甲基安
    非他命之犯意，於民國109年11月21日上午8至9時許，在其
    位於臺北市萬華區之日租套房內，以將甲基安非他命置入玻
    璃球燒烤產生煙霧並吸食之方式，施用甲基安非他命1次。
    嗣於住處為警持搜索票查獲而得悉上情，經徵得被告同意採
    尿送驗，檢驗結果亦呈安非他命及甲基安非他命陽性反應。
    ㈡被告前未曾接受觀察、勒戒或強制戒治，從而聲請人依毒
    品危害防制條例第20條第1項及觀察勒戒處分執行條例第3條
    第1項規定，聲請裁定將被告送勒戒處所觀察、勒戒，經核
    於法要無不合，原審認應令被告進入勒戒處所施以觀察、勒
    戒等語。
二、抗告意旨略以：㈠抗告人即被告（下稱被告）徐子瑜有接受
    戒癮治療之可能，檢察官及原審均未給予被告陳述意見之機
    會，侵害被告之聽審權利，原裁定難謂合法。㈡檢察官之聲
    請書並未說明被告有何成癮至難以控制自己意志及行動，而
    有不得不以觀察、勒戒處分協助戒毒之情事，亦未考量被告
    將因此丟失工作、使家中喪失經濟支柱，且被告罹患愛滋病
    ，身體狀態是否適合觀察勒戒，亦有疑義，顯違比例原則等
    語。
三、按被告聽審權屬於憲法第16條保障人民訴訟權之一（司法院
    釋字第482號解釋參照），其內涵包括資訊請求權（請求獲
    得充分訴訟資訊）、表達請求權（請求到場陳述或辯明訴訟
    上意見）、注意請求權（請求注意被告陳述及表達）等等，
    但並非不得以法律為合理、正當規劃或限制，例如：某些案
    件類型，審理法院不經言詞辯論、陳述（即不需當事人到場
    辯論、陳述），即得逕為裁判。具體以言，如刑事訴訟法第
    222條第1項（即裁定，除因當庭之聲明而為之者，應經訴訟
    關係人之言詞陳述外，均以書面審理，專據案卷之訴訟資料
    予以裁定）即為適例，此乃立法機關自由形成的範疇，要屬
    「立法裁量」權限，並未違反人民訴訟權的保障，與憲法尚
    無牴觸（最高法院107年度台抗字第447號裁定意旨參照）。
　　次按甲基安非他命為毒品危害防制條例第2條第2項第2款所
    列之第二級毒品。又犯同條例第10條施用第二級毒品之罪者
    ，檢察官應聲請法院裁定，令被告入勒戒處所觀察、勒戒，
    其期間不得逾2月，毒品危害防制條例第20條第1項定有明文
    。復以被告因「戒癮治療」未完成，其「附命緩起訴」處分
    被撤銷，自與觀察、勒戒執行完畢之情形有別，不能等同曾
    受觀察、勒戒之處遇（最高法院110年度台非字第98號判決
    意旨參照）。另按檢察官是否給予施用毒品者為附命完成戒
    癮之緩起訴處分，自得本於毒品危害防制條例第24條之規定
    及立法目的，依行政院所頒之「毒品戒癮治療實施辦法及完
    成治療認定標準」，選擇實施對象、內容、方式與執行之醫
    療機構，妥為斟酌、裁量，始予決定，而其裁量之結果如認
    適於為緩起訴處分者，固須於緩起訴處分中說明其判斷之依
    據，但如認為應向法院聲請觀察、勒戒者，因係適用原則而
    非例外，自無需贅餘交代不適於為緩起訴處分之理由，法院
    原則上應尊重檢察官職權之行使，僅就檢察官之判斷有違背
    法令、事實認定有誤或其裁量有重大明顯瑕疵等事項為有限
    度之低密度審查（最高法院103年度台上字第2464號判決意
    旨參照）。末按毒品危害防制條例所規定之觀察、勒戒處分
    ，其立法意旨在幫助施用毒品者戒除毒癮，該處分之性質非
    為懲戒行為人，而係為消滅行為人再次施用毒品之危險性，
    目的在戒除行為人施用毒品之身癮及心癮措施；觀察、勒戒
    係導入一療程觀念，針對行為人將來之危險所為預防、矯治
    措施之保安處分，以達教化與治療之目的，可謂刑罰之補充
    制度，從而毒品危害防制條例本身所規定之觀察、勒戒及強
    制戒治等保安處分，雖兼具自由刑之性質，卻有刑罰不可替
    代之教化治療作用，且觀察、勒戒既屬用以矯治、預防行為
    人反社會性格，而具社會保安功能之保安處分，當無因行為
    人之個人或家庭因素而免予執行之理。
四、經查：
　㈠被告徐子瑜基於施用第二級毒品甲基安非他命之犯意，於109
    年11月21日上午8至9時許，在其位於臺北市萬華區之日租套
    房內，以將甲基安非他命置入玻璃球燒烤產生煙霧並吸食之
    方式，施用甲基安非他命1次。嗣於同年月24日下午2時25分
    許，在其位於新北市○○區○○街00號6樓之7住處，為警持搜索
    票查獲，並扣得被告持有已使用之甲基安非他命注射針筒85
    支、電子磅秤1台、含有液態甲基安非他命注射針筒2支、夾
    鏈袋1包、未使用注射針頭10支、安非他命吸食器3組、安非
    他命殘渣罐1個、橡膠管1條、智慧型手機2支，而得悉上情
    ，此有臺灣新北地方法院搜索票（見毒偵字第164號卷第16
    頁）、臺北市政府警察局松山分局搜索扣押筆錄、扣押物品
    目錄表（見毒偵字第164號卷第17頁至第19頁、第21頁）在
    卷可證，且上開犯罪事實，業據被告於警詢中坦承不諱（見
    毒偵字第164號卷第4頁），復經徵得其同意而採尿送驗，檢
    驗結果呈安非他命及甲基安非他命陽性反應，亦有臺北市政
    府警察局松山分局扣押物品清單、台灣尖端先進生技醫藥股
    份有限公司109年12月8日濫用藥物檢驗報告（尿液檢體編號
    ：143581號）、臺北市政府警察局偵辦毒品案件尿液檢體委
    驗單各1紙在卷可憑（見毒偵字第164號卷第30頁、第32頁至
    第33頁），是被告於上開時地施用第二級毒品甲基安非他命
    之犯行，堪以認定。
　㈡抗告意旨雖稱檢察官與原法院均未給予被告聽審權之機會云
    云。然查，觀諸毒品危害防制條例之全文，並無課予檢察官
    於聲請觀察、勒戒裁定前，應訊問被告是否同意觀察、勒戒
    或應先行評估之規定，況聲請人即檢察官已以平信傳喚被告
    到署應訊，然被告並未於110年3月11日上午9點45分到場，
    此有臺灣臺北地方檢察署點名單被告未到章（見毒偵字第73
    7號卷第6頁至第7頁）在卷可稽，自難謂檢察官未給予被告
    到庭陳述意見之機會。另依刑事訴訟法第222條第1項（裁定
    ，除因當庭之聲明而為之者，應經訴訟關係人之言詞陳述外
    ，均以書面審理，專據案卷之訴訟資料予以裁定）即為適例
    ，此乃立法機關自由形成的範疇，要屬「立法裁量」權限，
    並未違反人民訴訟權的保障，與憲法尚無牴觸。是原審縱未
    傳訊被告到庭陳述意見，亦難謂有何違反正當法律程序或侵
    害被告聽審權之情，抗告意旨對此所摘，難認有據。
　㈢抗告意旨復稱檢察官未考量被告成癮情形、中斷工作、家庭
    經濟及患有愛滋病等情即聲請觀察、勒戒云云。然查，抗告
    人前因施用第二級毒品甲基安非他命犯行，經臺灣臺北地方
    檢察署檢察官以107年度毒偵字第3677、3175號為緩起訴處
    分確定，並命被告至指定的醫療機構完成毒品戒癮治療，緩
    起訴期間自107年11月1日起至109年10月31日止，嗣因被告
    並未遵期接受戒癮治療，亦未依照指示配合尿液毒品檢驗，
    經臺北地檢署檢察官於109年5月17日以108年度撤緩字第449
    號撤銷緩起訴處分確定，此有本院被告前案紀錄表（見本院
    卷第25頁至第27頁）、撤銷緩起訴處分書（見毒聲字第548
    號卷第12-1頁至第12-2頁）在卷可徵，是被告前有違反附命
    緩起訴戒癮治療之情形；又檢察官若認應向法院聲請觀察、
    勒戒，因係適用原則而非例外，自無需贅餘交代不適於為緩
    起訴處分之理由，且法院除聲請有重大瑕疵之情形，原則上
    應尊重檢察官選擇聲請觀察、勒戒職權之行使，而經本院遍
    查全卷，原審裁定及聲請人之聲請，經核並無違法不當之情
    事。再者，觀察、勒戒既屬用以矯治、預防行為人反社會性
    格，而具社會保安功能之保安處分，當無因抗告人個人工作
    中斷致影響家計而免予執行之理。末以，抗告人縱認罹患愛
    滋病，於入勒戒處所執行時，並非無法就醫，實難認有何困
    擾之情事，亦無因患有此疾即不予執行之理。
　㈣綜上所述，原審依檢察官之聲請，裁定被告應送勒戒處所觀
    察、勒戒，核其認事、用法並無違誤，被告執前詞提起抗告
    ，核無理由，應予駁回。
據上論斷，應依刑事訴訟法第412條，裁定如主文。
中　　華　　民　　國　　110 　年　　7 　　月　　30　　日
                  刑事第二十庭  審判長法　官  王復生
　　　　　　　　　　　　　　　　　　　法　官  遲中慧
　　　　　　　　　　　　　　　　　　　法　官  蕭世昌
以上正本證明與原本無異。
不得再抗告。
                                      書記官  吳建甫
中　　華　　民　　國　　110 　年　　7 　　月　　30　　日